臺灣苗栗地方法院民事判決  
                                     110年度簡上字第35號
上  訴  人  劉玉松  
被  上訴人  洪嘉隆  


上列當事人間請求確認界址事件，上訴人對於民國110年5月14日
本院苗栗簡易庭109年度苗簡字第737號第一審簡易判決提起上訴
，並經被上訴人為訴之追加，本院於110 年8 月18日言詞辯論終
結，判決如下：
    主  文
上訴駁回。
上訴人應將坐落苗栗縣竹南鎮環市段0000地號土地上如附圖民
  國110年3月19日內政部國土測繪中心鑑定圖a-b-c-d-e-f-a 連
  線範圍內地上物（含水表箱及水表表號104A153152號水表）遷
  移至上開土地範圍外，並將該部分占用之土地返還被上訴人。
上訴及追加之訴訴訟費用均由上訴人負擔。
    事實及理由
壹、程序部分
一、按原告於判決確定前，得撤回訴之全部或一部。但被告已為
    本案之言詞辯論者，應得其同意，民事訴訟法第436條之1第
    3項準用第463條準用第262條第1項定有明文。被上訴人即原
    審原告於原審聲明：㈠確認原告所有坐落苗栗縣竹南鎮環市
    段○○○○○○○○○○○段○0000地號土地與被告所有1437地號土地之
    界址，為如附圖內政部國土測繪中心民國110年3月19日鑑定
    圖A-D黑色點線。㈡被告應將1438地號土地上如附圖a-b-c-d-
    e-f-a圍成區域，面積0.08平方公尺之地上物（即水表箱蓋
    ）移除，將土地騰空返還原告。㈢被告應向臺灣自來水股份
    有限公司申請移除水表表號104A153152號水表（苗簡卷第15
    5、179頁），嗣於本院言詞辯論程序時撤回上開聲明二、三
    ，並經上訴人同意撤回（簡上卷第178頁），是原判決主文
    第2、3 項之訴業經被上訴人即原審原告撤回，已失其效力
    ，先予敘明。
二、次按訴之變更或追加，非經他造同意，不得為之，民事訴訟
    法第436條之1第3項準用第446條第1項本文亦有明文。則被
    上訴人於本院追加起訴請求上訴人應將1438地號土地上如附
    圖a-b-c-d-e-f-a連線範圍內之地上物（含水表箱及水表）
    遷移至上開土地範圍外，並將該部分占用之土地返還被上訴
    人，業經上訴人表示同意追加（簡上卷第178頁），依上所
    述，此追加之訴即屬適法，本院應併予審理。
三、復按不變更訴訟標的，而補充或更正事實上或法律上之陳述
    者，非為訴之變更或追加，民事訴訟法第436條之1第3項準
    用第463條準用第256條定有明文。則上訴人原上訴聲明雖主
    張兩造土地間界址為附圖B-D藍色連接虛線（簡上卷第25至2
    6頁），其後變更主張為附圖C-D黑色連接虛線（簡上卷第11
    3 至114 頁），惟被上訴人原審所提確認界址之訴既屬形成
    之訴，兩造就界址主張並無拘束法院之效力，縱上訴人於上
    訴審變更界址之主張，僅屬更正其事實上陳述，非屬訴之變
    更，併此敘明。
貳、實體方面
一、被上訴人起訴及上訴主張：被上訴人所有1438地號土地（重
    測前竹南段三小段1100-1地號土地），與上訴人所有1437（
    重測前竹南段三小段1100-2地號土地）（下合稱系爭土地）
    均係分割自竹南段三小段1100地號土地，地籍圖所示系爭土
    地界址為附圖A-D黑色點線。詎系爭土地經辦理地籍圖重測
    後，北側地籍線寬度自7.9公尺變動為8.45公尺，上訴人據
    以聲請調處，苗栗縣政府不動產糾紛調處委員會（下稱調處
    委員會）卻未有確切證據及理由，逕認兩造土地北側經界線
    ，按比例配賦，依協助指界界址點東移30公分為重測結果，
    故提起本件確認界址之訴；又附圖a-b-c-d-e-f-a連線範圍
    內上訴人為登記人之表號104A153152號水表（下稱系爭水表
    ）及所有之水表箱（下稱系爭水表箱）未經被上訴人同意，
    設於1438地號土地上，另追加依民法第767 條規定請求上訴
    人將系爭水表、水表箱遷移至1438地號土地範圍外，並將該
    部分占用之土地返還被上訴人等語。並於原審聲明及本院追
    加聲明如上所示。
二、上訴人於原審及上訴審則以：被上訴人所指之附圖編號A 界
    址點並無證據證明為絕對正確，且依測量原理具有一定誤差
    量，而依苗栗縣竹南地政事務所（下稱竹南地政）及調處委
    員會推算結果，系爭土地北側地籍線寬度自7.9公尺變動為8
    .45公尺，考量原分割線、誤差量及使用現況後，兩造土地
    北側經界線按比例配賦，依協助指界界址點東移30公分為重
    測結果，有其論據，又系爭土地間界址無論採附圖A-D 黑色
    點線或附圖C-D 黑色連接虛線，面積均未減損且有增加，故
    被上訴人權益亦無任何侵害；又兩造土地辦理分割時，經詢
    竹南地政係以面積條件為分割，然製圖時須以同比例尺為之
    ，或因精度不足，抑或人眼判斷誤差，致留存於地政事務所
    之土地複丈圖、實量複丈分割圖、重測前圖解地籍圖數值化
    成果、本院109年度苗簡字第737號判決就兩造土地尺寸之數
    值均不同，而面積記載應依修正前地籍測量實施規則第152 
    條規定宗地面積算至平方公尺為止，惟109年係以數值法辦
    理地籍重測，依修正後地籍測量實施規則第152條規定宗地
    面積則計算至小數以下第2 位，則依地籍測量實施規則第21
    0 條第2 項規定，因分割申請複丈得檢附分割點或調整後界
    址點之位置圖說，加繳土地複丈費之半數，一併申請確定界
    址，從而依同規則第242條第2款，複丈人員應先將圖上位置
    及面積劃分後，再於實地依土地複丈成果圖上劃分界線，測
    定系爭土地周圍界址及內部分割點，並協助申請人埋設界標
    ，故分割前必定為先確定各筆土地之面積再據以移動地籍圖
    位置，足資證明地籍圖製作過程中存有所繪經界線與真實界
    址不符問題，則內政部國土測繪中心未能查明重測前地籍圖
    是否有誤，逕以錯誤之重測前地籍圖套繪並計算面積，其結
    果自不可採；又1437地號土地於申請分割時，原分割面積為
    3.22平方公尺，然因宗地面積限制之故，故四捨五入為3平
    方公尺，109年依數值法辦理重測後，應還原當時分割真意
    將當時四捨五入之0.22平方公尺及因地籍圖重測增加之1.15
    平方公尺面積按比例分配後再據以計算界址點位置，實屬極
    為公平合理，亦符合當年分割原意；上訴人所申設之水表自
    父母輩即裝設於該處，幾十年來與隔壁鄰居相安無事，被上
    訴人於103年方自前手購得1438地號土地，之後數年亦未有
    異議，惟辦理地籍圖重測後，方指控上訴人侵占1438地號土
    地，心態令人難以苟同，而上訴人主張之系爭土地界址係附
    圖C-D黑色連接虛線，故系爭水表、水表箱係位於上訴人所
    有1437地號土地內，自無須遷移，況上訴人係非因故意或過
    失逾越地界，依民法第772條準用第769、770條時效取得規
    定，上訴人應不須將系爭水表、水表箱遷移等語，資為抗辯
    ，並聲明：被上訴人之訴駁回。
三、原審認系爭土地界址為附圖A-D黑色點線，並命上訴人將附
    圖a-b-c-d-e-f-a連線範圍內系爭水表箱拆除，另應申請將
    系爭水表移除（後二部分業經被上訴人撤回起訴），上訴人
    不服原判決提起上訴，上訴聲明：㈠原判決廢棄。㈡確認上
    訴人所有1437地號土地，與被上訴人所有1438地號土地間界
    址，為附圖C-D黑色連接虛線。㈢被上訴人於第一審其餘之訴
    均駁回。㈣第一、二審訴訟費用均由被上訴人負擔；被上訴
    人答辯及追加聲明：如主文第一、二項所示及第一、二審訴
    訟費用均由上訴人負擔。
四、兩造協議簡化爭點如下（簡上卷第112 至113 頁、第147 頁
    ）：
  ㈠不爭執事項
  ⒈1437（重測前竹南段三小段1100-2）、1438（重測前竹南段
    三小段1100-1）地號土地分屬上訴人、被上訴人單獨所有（
    苗簡卷第37至41頁）。
  ⒉重測前竹南段三小段1100-1係分割自同段1100地號土地，並
    登記為上訴人及訴外人劉茂田共有，其後同段1100-1地號土
    地再分割為同段1100-1、1100-2地號土地，由渠等共有，其
    後再辦理共有物分割登記，將同段1100-1地號土地登記為劉
    茂田單獨所有、1100-2地號土地登記為上訴人單獨所有，其
    後經被上訴人於103年12月4日以買賣為由登記為1100-1地號
    土地所有權人（簡上卷第27頁）。
  ⒊兩造於系爭土地經地政機關重測時，因協助指界結果不同而
    就界址有所爭議，依調處委員會109年9月28日調處結果，認
    「查90年度原分割複丈圖（案號：南地土資字第1755號）兩
    宗土地北側地籍線註記尺寸：1100-1地號為4.6公尺及1100-
    1地號為3.3公尺，合計共7.9公尺，重測後兩者合計寬度8.4
    5公尺，考量原分割線、誤差量及使用現況後，系爭土地北
    側經界線按比例配賦後，依協助指界界址點（點號：3007）
    東移30公分為重測結果」（苗簡卷第53至62頁）。
  ⒋附圖A-D黑色點線係重測前地籍圖經界線（1437、1438地號 
    土地面積分別為3.07、16.08 平方公尺）、B-D藍色連接虛
    線則為重測前長度依比例配賦後之位置（1437、1438地號土
    地面積分別為3.38、15.77 平方公尺）（苗簡卷第129至131
     頁）。
  ⒌附圖a-b-c-d-e-f-a 連線範圍地上物為水表箱，該水表箱為
    上訴人所有，其內水表（量水器，表號104A153152）為臺灣
    自來水股份有限公司（下稱自來水公司）所有，而該水表水
    號3C-00-0000-000號目前登記用戶為上訴人（苗簡卷第115 
    至117頁、第147頁）。
  ㈡爭執事項
  ⒈系爭土地間之界址為何？
  ⒉上訴人所有系爭水表箱是否有占用被上訴人所有之1438地號
    土地？若有，有無合法占用權源？被上訴人依民法第767條
    規定請求上訴人拆除該水表箱，並應申請移除其內之系爭水
    表，有無理由？原判決是否允當？上訴人請求廢棄原判決，
    有無理由？
五、本院之判斷：
  ㈠爭點一：
  ⒈按圖解法複丈，依地籍圖或圖解地籍圖數值化成果調製土地
    複丈圖時，應將其鄰接四週適當範圍內之經界線及附近圖根
    點，精密移繪或繪製於圖紙上，並應將界線之彎曲、鄰接圖
    廓線及圖面折縐破損等情形繪明之，並應以圖根點或界址點
    作為依據，其因分割或鑑定界址複丈者，應先將其測區適當
    範圍內按其圖上界線長度與實地長度作一比較，求其伸縮率
    ，分別平均配賦後，依分割線方向及長度決定分割點或鑑定
    點之位置；而數值法複丈，應錄印本宗土地及鄰接四週適當
    範圍內之界址點點號、坐標及附近圖根點點號、坐標，並加
    算方位角及邊長，且應以圖根點或界址點作為依據，另應先
    檢測圖根點及界址點，地籍測量實施規則第239、240、246 
    、247條分別定有明文。又過去圖解法複丈係使用平板儀製
    圖（常因照準儀及以比例尺畫設偏差），再使用求積儀求得
    面積（含儀器誤差及人為誤差），惟現今數值區複丈已採用
    衛星定位測量接收儀、全測站電子測距經緯儀、個人電腦、
    繪圖儀等精密設備，重測後土地經界址坐標計算可精準至小
    數點後兩位之面積數值（簡上卷第66頁竹南地政110年7月12
    日函文說明三、㈠）。從而圖解法複丈涉及人為移繪土地複
    丈圖及測量儀器精準度，面積計算時較不精確，而數值法複
    丈係以衛星定位測量接收儀等儀器測量界址點點號、坐標及
    附近圖根點點號、坐標，再經界址坐標計算面積，故面積計
    算較為精密，然該等測量方式既係因時代演進而生，自不得
    純以兩者
    不同面積計算方式而生面積之誤差，遽認重測前圖解區地籍
    圖，與重測後數值區地籍圖間，有何界址錯誤之情。
  ⒉依不爭執事項⒉所示，重測前竹南段三小段1100-1地號土地
    係分割自同段1100地號土地，其後再經同段1100-1地號土地
    原共有人即劉茂田、上訴人分割為同段1100-1、1100-2地號
    土地後，分別分歸劉茂田、上訴人單獨所有；而經調取同段
    1100地號土地複丈成果圖及面積計算表，該筆土地係於88年
    12月21日因分割而複丈而生同段1100-1地號土地，該次複丈
    實地調查情形係以圍牆為分割線，並以求積儀計算分割後同
    段1100、1100-1地號土地面積分別為2,061、18平方公尺（
    簡上卷第85至86頁），再據以辦理分割登記（簡上卷第87至
    93頁土地登記申請書）；其後經劉茂田、上訴人於90年11月
    16日申請就上開分割後同段1100-1地號土地複丈，並提出分
    割圖說欲複丈為3.22、14.78平方公尺之二筆土地（簡上卷
    第33至35頁土地複丈申請書），經90年11月26日因分割而複
    丈，該次複丈實地調查情形係以塑膠樁連接線為分割線，並
    以坐標求積儀計算分割後同段1100-1、1100-2地號土地面積
    分別為15、3平方公尺（簡上卷第95至96頁），再據劉茂田
    、上訴人依上開土地複丈結果辦理分割登記（簡上卷第97至
    107頁土地登記申請書）。依上所述，足認同段1100地號土
    地係位於圖解區，而經所有權人以圍牆為界分割出分割前同
    段1100-1地號土地，其後分割前同段1100-1地號土地再由原
    共有人劉茂田、上訴人以塑膠樁連接線為界，分割為分割後
    同段1100-1、1100-2地號土地，故系爭土地間界址既係因原
    共有人辦理分割複丈而自主決定，自無何地籍圖錯誤致生界
    址有誤之情事，從而依不爭執事項⒋，經囑託測量後，附圖A
    -D黑色點線既係重測前地籍圖經界線，系爭土地間界址即應
    以附圖A-D黑色點線為當。
  ⒊上訴人雖以前詞主張，然查：
  ⑴經函詢竹南地政後，該局函覆同段1100-1、1100-2地號土地
    於重測前均係位於圖解區，土地登記面積計算為整數，北側
    地籍線長度依原分割複丈圖註記分別為4.6、3.3公尺，登記
    面積分別為15、3 平方公尺，而重測後均位於數值區，且土
    地登記面積至小數點以下第二位，北側地籍線長度合計8.45
    平方公尺，計算面積合計19.15 平方公尺（簡上卷第65頁）
    ，則依上所述，該局於90年11月26日以上開圖解法複丈，並
    依實地塑膠樁連接線為界測量，輔以106年1月9日修正前地
    籍測量實施規則第152條本文規定之「宗地之面積，以公頃
    為單位，算至平方公尺為止，平方公尺以下四捨五入」，將
    分割後同段1100-1、1100-2地號土地分割線繪出後，再以坐
    標求積儀計算面積至平方公尺，該等測量方式符合圖解法複
    丈方式，所有權人並據以辦理分割登記，縱使系爭土地於重
    測後位於數值區，並因改採數值法複丈後認為系爭土地北側
    地籍線長度有所改變，亦僅涉及分割後同段1100-1、1100-2
    地號土地之原共有人劉茂田、上訴人於辦理分割登記時之意
    思表示形成過程，因未能考量該等情狀應如何處理之問題，
    礙無影響系爭土地由原共有人所自主決定分割線作為地籍線
    之效力。從而不爭執事項⒊所示之調處委員會調處結果，除
    考量原分割線外，另斟酌誤差量及使用現況後，認系爭土地
    北側經界線按比例配賦後，依協助指界界址點（點號：3007
    ）東移30公分為重測結果，就斟酌誤差量及使用現況部分，
    顯然過度介入並試圖調整原共有人依其所有權能自行分割之
    結果，欠缺法律論據支持，且侵害原共有人之權能，礙難採
    納該調處意見。
  ⑵又依上所述，無論係以圖解法、數值法複丈，均係先行確定
    圖根點或界址點後，再依測量結果計算面積，故面積僅係依
    界址計算而來，自無從以依上訴人主張之界址，系爭土地面
    積均未減少為由，遽認上訴人主張之界址有據。
  ⑶再申請複丈經通知辦理者，除本規則另有規定外，申請人應
    自備界標，於下列點位自行埋設，並永久保存之：一、申請
    分割複丈之分割點。二、申請界址調整、調整地形之界址點
    。申請人不能依前項第1款或第2款規定埋設界標者，得檢附
    分割點或調整後界址點之位置圖說，加繳土地複丈費之半數
    ，一併申請確定界址，而依第210條第2項規定辦理者，複丈
    人員應先將圖上位置及面積劃分後，再於實地依土地複丈圖
    上劃分界線，測定本宗土地之周圍界址及內部分割點，並協
    助申請人埋設界標，地籍測量實施規則第210條第1項第1 、
    2款、第2項、第242條第2款亦有分別明文。則依上所述，原
    共有人申請就分割前同段1100-1地號土地為分割複丈時，雖
    有檢附分割圖說，並於申請書中註記「自備標準規格界樁」
    （簡上卷第34至35頁），然實地調查時係以塑膠樁連接線為
    分割線（簡上卷第96頁），足認原共有人於分割複丈時，因
    未於申請分割複丈之分割點自行埋設界標，方除繳納複丈費
    新臺幣（下同）1,600元外，再行加繳複丈費之一半800元申
    請確認界址（簡上卷第34頁），而由複丈人員先將圖上位置
    及面積劃分後，再於實地測定土地之周圍界址及內部分割點
    ，並協助原共有人埋設塑膠樁作為界標（簡上卷第96頁），
    然上開複丈過程，亦無改變地政機關依上開圖解法方式，係
    先行調製土地複丈圖，並先行確定圖根點或界址點後，再依
    測量結果計算面積之流程，礙無先行確認面積後再據以確認
    界址線之情，上訴人此部分主張，亦屬無據。
  ⑷另分割前同段1100-1地號土地之原共有人於90年11月16日申
    請分割複丈，並經地政機關於同年月26日複丈時，斯時有效
    之修正前地籍測量實施規則第152條本即規定宗地面積計算
    至平方公尺，而地政機關依該規定複丈後，原共有人亦未就
    該複丈成果有所意見，並據以辦理分割登記，業如前述，且
    依不爭執事項⒉，被上訴人係於分割後之103年12月4日方以
    買賣為由自劉茂田處取得同段1100-1地號土地，則上訴人與
    劉茂田間之分割真意，亦無從拘束被上訴人；又系爭土地於
    重測時改依數值法複丈後，面積計算縱有增加，此亦係上訴
    人與劉茂田間於辦理分割時未能考量之客觀因素，究非劉茂
    田之後手即被上訴人須負擔之不利益，自無從本於上訴人與
    劉茂田之分割意思，遽依面積比例配賦方式調整系爭土地界
    址點。
  ⒋綜上，系爭土地間之界址，既係原共有人劉茂田及上訴人於
    90年11月16日申請分割複丈而劃設，自應以原所有權人所自
    行決定之界址為據，從而兩造土地之界址，即為附圖A-D 黑
    色點線無疑。
  ㈡爭點二：
  ⒈次按原告以無權占有為原因，提起返還所有物之訴，被告爭
    執兩造間存有契約關係，非無權占有為抗辯者，被告即應就
    其占有權源之存在負舉證責任（最高法院98年度台上字第86
    3號判決意旨參照）。經查：
  ⑴上訴人雖主張系爭水表、水表箱係位於其所有1437地號土地
    範圍內，然依本院上開所確認之系爭土地界址，系爭水表、
　　水表箱明確位於1438地號土地範圍內，是上訴人此部分所辯
    ，礙難採納。
  ⑵又因地上權取得時效完成而得主張時效利益，依民法第772
    條準用第769條及第770條之規定，亦僅得請求登記為地上權
    人而已，並非即取得地上權，在其未依法登記為地上權人之
    前，自不能本於地上權之法律關係，向土地所有人有所主張
    而認其非無權占有。且按占有人因時效取得地上權登記請求
    權，向該管地政機關請求為地上權登記，經地政機關受理，
    受訴法院應就占有人是否具備時效取得地上權之要件為實體
    上裁判者，須以占有人於土地所有權人請求拆屋還地前，以
    具備時效取得地上權之要件為由，向地政機關請求登記為地
    上權人為前提（最高法院89年度台上字第1370號裁定意旨參
    照）。則上訴人雖於上訴審抗辯因時效取得規定而不須遷移
    系爭水表、水表箱，然上訴人並未提出於被上訴人訴請遷移
    系爭水表、水表箱前，向地政機關申請登記為1438地號土地
    所有權人之依據（簡上卷第165頁電話記錄），則系爭水表
    、水表箱占用1438地號土地自屬無正當合法權源，上訴人
    此部分辯解亦屬無據。
  ⒉依不爭執事項⒌系爭水表為自來水公司所有，而系爭水表箱為
    上訴人所有，而依自來水公司營業章程第五章第20條規定「
    ……如因環境或用水情況改變，本公司認有必要時，得遷移或
    變更之，其費用由本公司負擔。需遷移或變更事由係用戶造
    成時，本公司先以書面通知限期改善，如用戶逾期仍未改善
    或無法改善者，本公司得代為改善，其費用由用戶負擔」，
    是自來水公司固為系爭水表之所有權人，惟若水表遷移或變
    更事由係用戶造成時，用戶仍應負遷移之責，則系爭水表既
    係因上訴人無權占用1438地號土地而應遷移，自係上開營業
    章程所稱之「用戶造成之遷移事由」，並不因上訴人非系爭
    水表之所有權人而免其遷移之責。從而上訴人依民法第767
    條規定追加請求上訴人應將系爭水表、水表箱遷移至1438地
    號土地範圍外，並將該部分占用之土地返還被上訴人，自屬
    有據，應予准許。至上訴人就原審所命其拆除系爭水表箱及
    應申請移除系爭水表所為上訴部分，既經被上訴人撤回此部
    分之訴，並經上訴人同意，此部分訴訟繫屬即消滅，本院即
    無從判斷該部分之訴是否有理由，附此敘明。
  ⒊綜上，系爭土地間界址為附圖A-D黑色點線，原審與本院所持
    理由雖有不同，惟結論並無二致，上訴意旨指摘原判決此部
    分不當，求予廢棄改判，為無理由，應予上訴駁回；又被上
    訴人所提追加之訴，因系爭水表、水表箱無占用1438地號土
    地之正當權源，被上訴人求予遷移，自有理由，應予准許。
六、本件事證已臻明確，兩造其餘攻擊防禦方法，經本院審酌後
    核於本判決結果不生影響，爰不一一論述，併此敘明。
七、據上論結，本件上訴為無理由，而追加之訴為有理由，依民
    事訴訟法第436 條之1第3項、第449條、第463條、第78條，
    判決如主文。
中　　華　　民　　國　　110 　年　　8 　　月　　25　　日
                  民事第一庭   審判長法  官  宋國鎮
                                    法  官  何星磊
                                    法  官  劉奕榔
以上正本係照原本作成。
本判決不得上訴。
                                    書記官  江秋靜
中　　華　　民　　國　　110 　年　　8 　　月　　25　　日